【裁判字號】    89,上易,846
【裁判日期】    890705
【裁判案由】    重利
【裁判全文】
臺灣高等法院高雄分院刑事判決                    八十九年度上易字第八四六號
      上  訴  人  台灣澎湖地方法院檢察署檢察官
      被      告  乙○○
右上訴人因被告重利案件，不服臺灣澎湖地方法院八十九年度易字第二八號中華民國
八十九年四月二十日第一審判決（起訴案號：臺灣澎湖地方法院檢察署八十八年度偵
字第七一八號），提起上訴，本院判決如左：
      主      文
上訴駁回。
      理      由
一、甲訴意旨以：乙○○曾有詐欺罪前科，仍不知悔改，竟自民國（下同）八十七年
    一月二十三日起，至八十八年二月八日止，趁庚○○急迫用錢之際，以二個月為
    一期，每月利息從三分至六分不等，共三次連續以金錢貸予庚○○，庚○○並以
    他人所簽發之支票交付乙○○作為借款之擔保，乙○○借款之時間、借款金額、
    利息等如附表所示，而取得與原本顯不相當之重利。因認被告乙○○有犯刑法第
    三百四十四條之重利罪嫌云云。
二、按犯罪事實應依證據認定之，無證據不得推定其犯罪事實；又不能證明被告犯罪
    者，應諭知無罪之判決。刑事訴訟法第一百五十四條、第三百零一條第一項分別
    定有明文。又認定不利於被告之事實，須依積極證據，苟積極證據不足為不利於
    被告之事實之認定時，即應為有利於被告之認定，更不必有何有利之證據。而此
    所謂證據，須確能為被告有罪之證明，而無瑕疵可指者，始足當之；其為訴訟上
    之證明，則須至任何之一般人均認其為真正，而無所懷疑之程度，最高法院三十
    年上字第八一六號、六十九年度台上字第四九一三號、七十六年度台上字第四九
    八六號判例可資參酌。又按刑法第三百四十四條重利罪成立之要件，除須乘他人
    急迫、輕率或無經驗，貸以金錢或其他物品外，尚須取得與原本顯不相當之重利
    ，始足當之，而所謂取得與原本顯不相當之重利，係指就原本利率、時期核算及
    參酌當地之經濟狀況，較之一般債務之利息，顯有特殊之超額者而言。
三、甲訴人認被告乙○○涉有刑法第三百四十四條之重利罪嫌，無非以被害人庚○○
    於警訊中之指述，及扣案之支票一紙、取款條三紙、通訊監察紀錄表一份為主要
    論據。
四、訊據被告乙○○固坦承有借貸金錢予被害人庚○○之事實不諱，惟矢口否認有何
    重利犯行，辯稱：庚○○從年輕就在我經營之漁船工作，在我那裡有一、二十年
    之久，後來我不經營漁船，改做漁品加工，他也在我那裡幫忙一陣子，他曾多次
    借錢給庚○○，詳細次數及金額已不記得，他有時向我借一、二千元，或三千、
    五千元，並沒有開立任何收據，所以有時向我借較大筆錢時，他會叫我連同以前
    小金額的部分一起扣起來，至於月息一分是他自己算給我的，向我借錢的人都是
    我的親戚，我並沒有刊登報紙借錢給人等語。
五、經查：
（一）扣案之支票一紙（發票人為林福久、付款人為保證責任澎湖縣第二信用合作社
      、票號0000000號、票面金額為新台幣四萬元），係被害人庚○○於民
      國八十六年十一月後之某不詳日期，向被告借款時給予被告之物，而庚○○當
      次實際貸得新台幣（下同）三萬八千元，業據庚○○於警訊中指述綦詳（見警
      訊卷第七頁背面、第八頁），是前揭支票，並非甲訴人所指被告為三次貸放重
      利犯行之證物；另卷附之通訊監察表，亦僅可證明被告曾多次與他人洽談貸放
      款項之事宜，亦非可供作本件證物。
（二）扣案之日期標示為八十七年一月二十三日、八十七年六月一日、八十八年二月
      八日之取款條三紙，及被害人庚○○於警訊中之指述，僅可證明庚○○向被告
      借款時，均先預扣二個月的利息，及庚○○於上開日期向被告借款時，曾給予
      被告票面金額分別為三萬元、三萬元、四萬元之支票，另庚○○當時實際貸得
      款項則分別為二萬八千元、二萬八千元、三萬五千元，何況被害人庚○○於原
      審審理時陳稱：伊雖於八十七年一月二十三日、八十七年六月一日、八十八年
      二月八日，向被告借款時，給予被告票面金額分別為三萬元、三萬元、四萬元
      之支票，實際貸得款項則分別為二萬八千元、二萬八千元、三萬五千元，惟中
      間之差額並非全供作利息，部分是償還伊之前數次借款的本金；伊確實與被告
      約定借款均以月息一分計息，惟伊因不識字，並未記帳，均信賴被告計算等語
      （見原審卷第十六頁、第十七頁），於本院八十九年六月十四日訊問中亦為相
      同之陳述（見本院卷第二十五頁），參酌庚○○於警訊中陳稱：伊自八十六年
      十一月起，至八十八年十月間，陸續向被告借款十二次，總額約三十八萬元，
      給付予被告之利息總計約三萬元之情，是庚○○於原審及本院前揭陳述，應堪
      予採信。被害人庚○○於上開日期交付予被告之支票之票面金額，與實際貸得
      款項間之差額既非全充作利息，則甲訴人所指被告上開三次借款予庚○○之計
      息方式，則屬有誤，被告實際所取得利息應較甲訴人所指為低。又被告與被害
      人庚○○，均供陳渠等詳細借款次數及金額已不記得或並未記帳，是本件實際
      計息若干已難查證。
（三）又警察機關移送意旨另以：被告自七十八年某日起至八十八年十月一日下午二
      時許，趁被害人戊○○、午○○、癸○○、丁○○、丙○○、卯○○、辰○○
      、巳○○、丑○○、寅○○、子○○○、辛○○、未○○、己○○○、壬○○○等十五人急迫、輕率、無經驗之際，以月息一分至三分不等之利息，連續貸
      款予被害人戊○○等人數萬元至佰萬元不等之金錢，並需取支票、客票及土地
      所有權狀等有價證券作為擔保，而取得與原本顯不相當之重利云云。然經甲訴
      人偵查結果，認被告僅收取月息一分至三分不等之利息，而依一般民間利息通
      常為月息二、三分（即百分之二或百分之三），為一般有民間資金往來經驗者
      所熟知，相關報章雜誌對銀行為民間利息之起落，亦時有報導，乃甲眾週知之
      事實。被告貸與被害人戊○○等十五人之利息經換算為百分之一至百分之三不
      等，即月息二分至三分，顯較民間一般債務之利息為低，此為被害人戊○○等
      十五人於警訊中所自承，揆諸前揭說明，足見被告放款利息並非顯不相當之重
      利，尚難認被告此部分涉有重利之罪嫌，而甲訴人認該部分與起訴部分，有裁
      判上一罪之連續犯關係，而不另為不起訴處分，此為甲訴人所認定。然依一般
      常理而言，被告豈有借給上開戊○○等十五人，收取月息一分至三分不等之利
      息，而唯有借給被害人庚○○卻收取月息從三分至六分不等之利息，何況被害
      人庚○○在被告處工作了一、二十年，老闆與伙計之關係有一、二十年之久，
      豈會反而貸款給被害人庚○○時，卻收取月息從三分至六分不等之利息之反常
      行為，實不合常理，且以澎湖之貧窮地區而言，缺錢時向老闆借個三、五千元
      應急，乃甚為平常，而借個三、五千元或一、二千元，老闆又要伙計寫借據，
      似乎又不合人情，因此等借數額較多時再一起結算，應與常理相符。
（四）綜上所述，足見被告所辯，應可採信。此外，復查無其他積極證據足認被告確
      有甲訴人所指之重利犯行，依首揭法條及判例意旨，本件既不能證明被告犯罪
      ，自應為諭知被告無罪之判決。
六、原審以不能證明被告犯罪，而為被告無罪之判決，於法並無不合。檢察官上訴意
    旨，以被害人庚○○於警訊時並未提及預扣利息中係包含清償之前所欠本金一事
    ，而認被害人庚○○於原審之陳述係事後迴護被告之詞，不足採信；且以二年間
    陸續借款三十八萬元，每次借款均先扣除二個月之利息，每次期限二個月，到期
    即清償，共扣除三萬元，其平均月息為七分七，並非原審所認定之月息一分等為
    由，指摘原判決不當云云。惟查甲訴人既認定被告貸與被害人戊○○等十五人之
    利息經換算為百分之一至百分之三不等，即月息二分至三分，顯較民間一般債務
    之利息為低，此為被害人戊○○等十五人於警訊中所自承，並非顯不相當之重利
    ，而認為被告於此部分不構成重利罪，而參以被告與被害人庚○○為老闆與伙計
    之關係，有一、二十年之久，被告豈會反而貸款給被害人庚○○時，卻收取月息
    從三分至六分不等之利息之反常行為，實不合常理，且以澎湖之貧窮地區而言，
    缺錢時向老闆借個三、五千元應急，乃甚為平常，而借個三、五千元或一、二千
    元，老闆又要伙計寫借據，似乎又不合人情，因此等借數額較多時再一起結算，
    應與常理相符，因此被害人庚○○於警訊時未將借款情形詳細敘明，以致甲訴人
    對此有所誤會，其於原審及本院所述應係實情，堪以採信，足見檢察官上訴，為
    無理由，應予駁回。
據上論斷，應依刑事訴訟法第三百六十八條，判決如主文。
本案經檢察官陳國全到庭執行職務。
中    華    民    國     八十九     年       七       月         五     日
                              臺灣高等法院高雄分院刑事第七庭
                                  審判長法官  王光照
                                        法官  黃憲文
                                        法官  黃壽燕
右正本證明與原本無異。
不得上訴。
                                      書記官  蘇恒仁
中    華    民    國     八十九     年       七       月      六        日
附表一：
┌────┬──────┬─────┬────────┬─────┐
│ 被害人 │時間（民國）│ 放款金額 │利息（新台幣）  │ 月息     │
├────┼──────┼─────┼────────┼─────┤
│ 庚○○ │八十七年一月│ 三萬元   │每月一千元      │ 三分三   │
│        │二十三日    │          │（預扣）        │          │
│        ├──────┼─────┼────────┼─────┤
│        │八十七年六月│ 三萬元   │每月一千元      │ 三分三   │
│        │一日        │          │（預扣）        │          │
│        ├──────┼─────┼────────┼─────┤
│        │八十八年二月│ 四萬元   │每月二千五百元  │ 六分五   │
│        │八日        │          │（預扣）        │          │
└────┴──────┴─────┴────────┴─────┘
                                                                        Ｆ


司法院資訊處製作；財團法人民間司法改革基金會備份。
